【裁判字號】    90,上訴,1896
【裁判日期】    901106
【裁判案由】    殺人未遂
【裁判全文】
臺灣高等法院刑事判決                            九十年度上訴字第一八九六號
    上  訴  人  丙○○
    即  被  告
    選任辯護人  張振興
右上訴人因殺人未遂案件，不服臺灣基隆地方法院八十九年度訴字第四七八號，中華
民國九十年四月十日第一審判決（起訴案號：臺灣基隆地方法院檢察署八十九年度偵
字第一五七七號；移送移辦案號：八十九年偵字第四Ｏ八三號），提起上訴，本院判
決如左：
    主      文
上訴駁回。
    事      實
一、丙○○與其兄戊○○共同經營雙峰企業有限公司、己○○為該公司之業務員，與
    丙○○、戊○○之間存有貨款糾紛。民國八十九年二月五日適值農曆春節，丙○○、戊○○邀同友人丁○○前往臺北縣貢寮鄉○○街二六巷二二之七號向丙○○
    之乾媽孔林阿美拜年，同日下午五時三十分許，抵達孔林阿美住處客廳時，遇見
    亦在該處之己○○，丙○○、戊○○要求己○○外出談論貨款糾紛如何解決，但
    為己○○所拒，丙○○、戊○○欲強行將己○○拉往屋外之際，適孔林阿美及其
子甲○○下樓見此情狀，遂出言制止，孔林阿美要求丙○○、戊○○將己○○放
    開，由伊出面協調，詎己○○利用丙○○、戊○○鬆手之際，進入廚房內取出菜
    刀一把執於手中，丙○○、戊○○見狀，遂萌殺害己○○之意思，基於共同犯意
    之聯絡，由戊○○在客廳內抓住己○○胸前衣服，並命丙○○由渠等所駕駛車輛
    內取出西瓜刀（起訴書誤載為水果刀一把），返回客廳後，由丙○○持該西瓜刀
    砍向己○○頭部，經己○○以右手擋開，丙○○接續再砍往己○○之右頸部，致
    己○○右臉皮缺損、右手臂切割傷併尺骨骨折、神經、血管及肌腱斷裂、右頸部
    撕裂傷，當場血流如注倒地，丙○○與戊○○趁亂逃離現場，丙○○並將該西瓜
    刀順手丟棄而滅失（戊○○殺人未遂部分本院另案審理中），己○○嗣經孔林阿
    美、甲○○送醫急救，始倖免於死亡。
二、案經己○○訴由臺北縣警察局瑞芳分局報告臺灣基隆地方法院檢察署檢察官偵查
    起訴。
    理      由
一、訊之被告丙○○，固坦承於右揭時地持西瓜刀砍傷告訴人己○○之事實，然矢口
    否認有何殺人之意思，並以係告訴人先持菜刀砍殺其兄戊○○，渠為保護戊○○
    ，始在告訴人所駕駛車輛內取出西瓜刀折返，意在阻止告訴人繼續加害戊○○，
    且發生處所係在屋外云云置辯。惟查：
    (一)告訴人於右揭時地遭人持刀砍殺，致其右臉皮缺損、右手臂切割傷併尺骨骨折
      ，神經、血管及肌腱斷裂，右頸部撕裂傷，業據告訴人於偵審中指訴明確，並
      有診斷證明書在卷可稽（警訊卷第十八頁）。而告訴人右揭傷勢係被告丙○○
      持刀砍殺所致，亦為告訴人指述綦詳，並經被告丙○○迭次自承在卷。
    (二)被告丙○○雖否認戊○○抓住告訴人，繼由戊○○指示渠外出取刀後加以砍殺
      之行為。然該部份事實，業據證人孔林阿美於警訊時證稱「當時戊○○抓住己○○，丙○○持刀。」（警訊卷第十二頁），繼於偵查時陳稱「當天我回到家
      上樓沒多久，己○○與丙○○發生爭執，後來丙○○去他車上拿乙把刀子，就
      砍己○○，砍了二刀。」（他字卷第三六頁反面），再於原審證稱「被告的哥
      哥叫被告去拿刀子，我說不要，但被告還是去拿刀子，到外面去拿，因被告就
      出去拿子一支刀子，切西瓜用的，他們殺完後，就走了，發生事情是在客廳，
      我有看到被告殺下去，我爬起來，他們兄弟就走了，被告殺一刀告訴人擋住，
      所以殺到手臂，另外一刀是告訴人右邊臉頰及肩膀處，告訴人當時倒下去，被
      告他們整群跑掉了。」、「他哥哥拉住告訴人的胸前，被告殺告訴人時，他哥
      哥還有拉住，但殺完後就放手。」（原審卷第五五至五七頁），復於原審另案
      審理戊○○殺人未遂案件中證稱「我過去勸架站在他們中間，戊○○手穿過我
      拉住己○○的胸前的衣服，我推不開，戊○○叫他弟弟丙○○『刀子拿來』，
      我跪下拜託他們不要這樣，後來我被他們不小心絆倒，丙○○就去外面，大約
      二、三分鐘後，他拿一把長約三十公分的西瓜刀進來，就往己○○砍去，這時
      戊○○仍然抓住己○○不放，後來己○○被砍中二刀倒地，從頭到尾事情都是
      發生在我家客廳。」等語；並經證人甲○○於戊○○原審另案被訴殺人未遂案
      件時證稱「己○○被戊○○、丙○○抓住衣服，當時我媽媽在勸架，另外丁○○、何文智站在旁邊沒有出手，我叫他們不要拉，結果越勸越糟糕，後來我聽
      到被告戊○○叫丙○○去拿刀子，一分鐘後丙○○就拿了一把三十公分長的鋼
      刀進來就砍了己○○脖子及手臂，當時被告戊○○用手繼續拉住己○○，後來
      己○○倒地後他們就跑掉了。」，核與告訴人己○○於警訊所指訴「丙○○、
      戊○○兩兄弟欲拉我至屋外，我極力反抗不成，當被拉到門口時，在友人甲○○、孔林阿美勸阻無效之下，丙○○回到車拿出預藏之西瓜刀朝我頭部砍來，
      我以右手臂擋開，第二刀仍朝我頭部砍來，我閃避不及，遭砍至右臉頰及右肩
      ，另一名丁○○及一名不詳姓名男子，由始至終在屋外等待。」、「由戊○○
      拉住我，而丙○○拿西瓜刀砍我。」（警訊卷第十頁反面），及在偵查中所指
      「他們兄弟要把我拉出去，我不要出去，戊○○就拉住我上衣，要丙○○出去
      拿刀子，是拿西瓜刀，孔林阿美就出面阻擋，叫我們有事好講，不要動手，不
      知何故孔林阿美倒地，丙○○衝進來拿西瓜刀朝我頭部揮砍，我用手去擋，他
      緊接著砍第二刀，砍右頸部，我就倒地聽到孔林阿美叫救護車。」（偵續卷第
      二二頁）之被害情節均屬相符，是則告訴人所為指訴，即非無據。至於證人甲○○雖於原審稱戊○○當時亦持有一把刀子云云（原審卷第九一頁），然告訴
      人當時既遭戊○○抓住，衡諸事理，戊○○當無再持有刀子之可能，且無其他
      證據證明戊○○確實持有刀子，是則證人甲○○就該部份證詞雖有瑕疵，然尚
      難執此認定其所為被告丙○○持刀砍殺告訴人部份之證詞與事實不符而不可採
      ，進而為有利於被告認定之依據。
    (三)被告丙○○雖辯稱渠呼喊戊○○逃離後即離開孔林阿美住處，嗣因見告訴人持
      菜刀砍向其兄戊○○，渠為保護戊○○，始持在告訴人所駕駛車輛內所尋獲之
      西瓜刀，在屋外砍向告訴人云云。然查，告訴人與被告分別前往孔林阿美住處
      ，抵達後車輛均係停置於住處附近漢堡店旁邊，與孔林阿美住處客廳間隔騎樓
      及空地，有原審勘驗筆錄及現場照片在卷可稽（原審卷第一三五至一三九頁）
      ，苟被告於離開孔林阿美住處並往其停車方向行進之際，見告訴人持刀加害戊○○，其為免於戊○○繼續遭受侵害，徵諸一般人之反應，當應在其所站立位
      置與戊○○當時位置之間視線所及範圍內蒐尋物品，俾得持以阻止告訴人之攻
      擊，核無注意力移注於他人所駕駛車輛內之可能，又告訴人於偵審中均堅詞否
      認渠車內置有西瓜刀，況依被告丙○○及戊○○所為陳述，告訴人於與渠等發
      生爭執之後曾持刀欲行攻擊，其竟未前往車輛內取出原已備妥之西瓜刀，反需
      進入證人孔林阿美住處廚房內取出菜刀，核與事理亦屬相悖，是則本件既無任
      何證據足以證明被告丙○○所使用之西瓜刀確為告訴人攜帶並置於車內，自足
      認被告丙○○所為西瓜刀係由告訴人所駕駛車輛內取出之辯解並不足採。次查
      ，戊○○是否業遭告訴人持菜刀攻擊乙節，據被告於於偵查中供稱「巧遇己○○，我跟他談貨款如何處理，他突然轉身要拿東西，我上前抱住他，甲○○及
      我乾媽孔林阿美就下樓來，我乾媽看到，要我把盧放開，後來盧進房子拿把菜
      刀要砍戊○○，我看到盧車內有西瓜刀，我就拿起來砍他，戊○○並無動手。
      」（偵一五七七卷第十二頁），另於原審則供稱「己○○進去拿刀子，用菜刀
      比我大哥，我往回家路上，他車子停放的地方，我知道他車上有刀子，就去拿
      ，刀子算是西瓜刀。」、「因他揮我大哥，我想叫他住手，但他沒有，反而攻
      擊我，我害怕順手一揮，就弄到他。」（原審卷第二二、二三頁）云云，而據
      共同被告戊○○於警訊中供稱「我因之前與己○○貨款問題而與之起爭執，隨
      後我叫其至屋外談，但他不肯，並往屋內跑，我便與我弟弟將其拉住，並問其
      想幹嘛，‧‧‧看到己○○由屋內拿出菜刀來揮舞並劃破我的上衣，之後我便
      看到我弟弟由我背後衝出與對方揮砍二刀。」（警局卷第七頁反面），嗣於偵
  查中供稱「我與盧有貨款糾紛，當天在孔林阿美家中遇到盧，後來因故爭吵，
      我與丙○○二人抱住己○○，後來放開他，他就進入屋內拿菜刀要砍我，我往
      後躺，後來就看到盧受傷，後來我覺得很亂，就離開了。」（偵一五七七卷第
      十二頁正反面）、「丙○○當時也往外跑，盧拿刀要砍我時，我身體往後倒，
      未砍到我，同時我弟弟丙○○為保護我，就打盧，我看到他流血，就跑走。」
      （偵四０八三卷第三三頁），於原審另案審理所犯殺人未遂案件時供稱「因為
      他好像要到裡面拿東西，我和丙○○就抱住他，‧‧‧孔林阿美跑過來擋在我
      這邊說叫我的小名建宏難道要阿姨向你跪，我就說阿姨不要這樣，讓你講，我
      和丙○○就放手，這時己○○衝到廚房，然後拿出一把尖型的菜刀衝出來，我
      弟弟就說他們都拿東西，你還不趕快跑，我就跟丙○○跑出來，他追出來向我
      揮砍好幾下，我一直退就絆倒在地，這時我弟弟就拿刀衝上來，我不知道是什
      麼刀，有傷到己○○，我看到他流血受傷，我們就離開了。」，觀之被告與戊○○所為「叫其至屋外談，但他不肯，並往屋內跑」、「在孔林阿美家中遇到
      盧」、「丙○○當時也往外跑」、「我和丙○○就放手，這時己○○就衝到廚
      房」供述暨被告於本院調查時所供稱「孔林阿美下來勸，他說他要作主，叫我
      們放己○○一馬，己○○就到廚房拿菜刀，我轉身時看見己○○砍我大哥戊○○，我大哥倒在地上，我跑出去外面看有什麼東西可擋‧‧。」（本院卷第二
      九頁），被告及證人戊○○所指被告及戊○○與告訴人發生爭執之地點係在孔
      林阿美住處屋內至明，核與證人孔林阿美、甲○○右揭證詞所指發生地點相符
      ，且證人丁○○於本院調查時亦證稱「我們到孔林阿美家後看到己○○，他們
      就叫己○○到外面去，己○○不肯，我看到己○○好像拿東西，丙○○、戊○○二人就抱住己○○，孔林阿、甲○○從二樓下來，孔林阿美說有事好好講不
      要拉扯，丙○○他們就放開己○○，己○○就往廚房拿刀子出來追丙○○、戊○○，戊○○跌倒，當時我面對著己○○。」（本院卷第三一頁），是則被告
      所為係在屋外持刀砍向告訴人乙節，即屬無稽，再查，關於告訴人持菜刀時有
      無具體加害戊○○之動作、加害之程度及是否僅以戊○○為加害對象部份，被
      告及證人戊○○前後所為供述並不一致，況依在場之證人丁○○、何文智於偵
      審中所為證述，渠等目擊告訴人持菜刀之後即行離開現場（警訊卷第十六頁正
      反面、偵續卷第十八頁反面、他字三六頁、偵四０八三卷第三二頁反面；他字
      卷第三五頁反面、偵四０八三卷第三三頁、原審卷第一二四頁），均未能證明
      被告係於戊○○遭受現時不法侵害之際，持西瓜刀攻擊告訴人，而有正當防衛
      之事由。
    (四)被告持以行兇之西瓜刀長約一尺半至二尺，為單面開鋒，刀鋒銳利，為被告及
      告訴人所指明，並有二人庭繪之西瓜刀形狀圖在卷足憑。而人之頭部、頸部為
      人體重要部位，且極脆弱，持上開利器加以砍殺，足以致人於死，此為一般人
      及被告所明知，被告卻持西瓜刀接連二刀砍向己○○之頭部及右頸部，致其右
      臉皮缺損、右手臂切割傷併尺骨骨折、神經、血管及肌腱斷裂、右頸部撕裂傷
      ，足見其用力至猛，殺意至堅。又告訴人送醫時右頸之傷口傷及外頸靜脈，流
      血極多，右腕傷及尺動脈，流血極多，剛至急診時血壓偵測不到，而且血色素
      降至七．八（正常男子為十三．五至十七．五），呈休克狀態，有生命危險，
      亦有長庚紀念醫院基隆分院長庚院基字第一三二Ｏ號函在卷可憑（原審卷第
      三一頁），被告於行為時具有戕害告訴人性命之故意，至屬灼然，告訴人雖因
      及時送醫而倖免於死亡，致被告行為未達其目的，然被告仍未能免於殺人未遂
      之罪責。
    綜右事證，被告所為否認具有殺人意圖及基於正當防衛而實施加害行為之辯解，
    核屬卸責之詞，並不足採信，被告右揭犯罪行為，已經證明。又被告請求傳喚證
    人乙○○、何文智，其中證人乙○○經本院傳喚拘提未到庭，而依證人丁○○於
    偵查中所稱「下車時我與乙○○聊天，丙○○問孔林阿美在何處，他說在樓上，
    他就進去。」（偵四０八三號卷第三二頁反面），乙○○當時所在位置係在屋外
    ，而依右揭事證，本件發生地點在客廳內，乙○○自無就事件發生過程詳予觀察
    之可能，又證人何文智於原審傳喚時業具體陳明並未看到雙方殺人過程（原審卷
    第一二四頁），且本件事證已明，證人乙○○、何文智爰無再行傳喚之必要，附
    此敘明。
二、核被告丙○○右揭行為，係犯刑法第二百七十一條第二項、第一項之殺人未遂罪
    ；被告基於戊○○之指示，由戊○○抓住告訴人衣服，並由被告持西瓜刀砍殺告
    訴人，被告與戊○○之間具有犯意聯絡與行為分擔，應論以共同正犯；被告著手
    於殺人行為構成要件之實行，未致被害人發生死亡之結果，其行為尚屬未遂，爰
    依法減輕其刑。原審法院經審理結果，認被告犯罪事證明確，援引刑法第二十八
    條、第二百七十一條第二項、第一項、第二十六條前段規定，經審酌被告偶因金
    錢糾紛即萌殺意，危害他人生命身體法益至深且鉅，犯後猶飾詞諉責，未見悔意
    ，亦未與被害人和解賠償所受損害等一切情狀，判處被告有期徒刑五年四月，並
    以被告持以供犯罪所用之西瓜刀一把，並未扣案，且據被告供承將該刀丟棄於事
    發現場，不知道該刀現在何處，顯已滅失，而未併予諭知沒收，經核原審判決認
    事用法暨量刑，均無不當或違法，被告猶執陳詞，以渠係正當防衛為而提起上訴
    ，為無理由，應予駁回。
據上論斷，應依刑事訴訟法第三百六十八條判決如主文。
中    華    民    國       九十       年      十一      日      六      日
                            臺灣高等法院刑事第十九庭
                                審判長法  官  許  國  宏
                                      法  官  洪  光  燦
                                      法  官  林  勤  純
右正本證明與原本無異。
如不服本判決應於收受送達後十日內向本院提出上訴書狀，未附理由時應於提起上訴
後十日內向本院補具上訴理由書狀（均應按他造人數提出繕本）。
                                      書記官  葉  瑩  庭
中    華    民    國       九十       年      十一      日      七      日
附錄論罪法條：
刑法第二百七十一條第一項、第二項：
殺人者，處死刑、無期徒刑或十年以上有期徒刑。
前項之未遂犯罰之。


司法院資訊處製作；財團法人民間司法改革基金會備份。
